---
title: "Estadísticas descriptivas y manipulación de datos (workflow)"
output: github_document

---


A continuación se generarán estadísticas descriptivas rapidamente con `tidyverse`, específicamente con `dplyr`. `dplyr` contiene varias funciones para manipulación de datos y cálculos de estadísticas muy simples. Se trabajará con un conjunto de datos que viene en `dplyr`, por tanto no se importarán los datos. `dplyr` es util cuando la forma de los datos ya viene preparada. Cuando los datos estan desordenados, primero se deberán manipular para que tengan un formato *tidy*, para esto se recomienda usar `tidyr`.  
Entonces, se usará el paquete `tidyr` para *reshape* o cambiar la forma y limpiar los datos. Se usarán las "verbos" o funciones de `tidyverse`, pero también a modo de comparación, se hará un análisis con las funciones estandar o funciones bases de R.   

## Cargamos los paquetes y datos

Cargamos el conjunto de datos `starwars` que está incluido en el paquete `dplyr`:  
```{r message=FALSE}
library(dplyr)
data(starwars)
```

Un vistazo rápido al conjunto:  

```{r}
head(starwars)
```

Este conjunto de datos contiene información sobre los personajes de Star Wars. Por ejemplo, una pregunta podría ser: la altura promedio de los personajes:

```{r}
#Calcular la media de altura:
mean(starwars$height)
# la salida es NA, obviamente hay NAs en esa columna
anyNA(starwars$height)
# Cuantos NA?
sum(is.na(starwars$height))
# Cuales?
print(starwars[is.na(starwars$height),])
```

**Entonces**, una alternativa para obtener la media de la altura es con con un parámetro de la función `mean()`:  

```{r}
mean(starwars$height , na.rm = T)
```

Veamos la desviación estandar de la altura:

```{r}
sd(starwars$height, na.rm = TRUE)
```

Sería interesante calcular estas dos estadísticas según especie (`species`). Se puede calcular con `aggregate()`:

```{r}
aggregate(starwars$height,
          by = list(Species = starwars$species),
          mean)
```

Para utilizar `aggregate()` se necesitan 3 cosas, las variables que se quiere trabajar, una lista de variables agrupadas y la función que se aplicará a cada subset.Por ejemplo con otro subconjutno:  

```{r}
aggregate(starwars$height,
          by = list(Species = starwars$species,
                    Homeworld = starwars$homeworld),
          mean)
```

o con otra función: 

```{r}
aggregate(starwars$height,
          by = list(Species = starwars$species),
          sd)
```

La función `aggregate()` devuelve un objeto `data.frame`:

```{r}
class(aggregate(starwars$height, by = list(Species = starwars$species), mean))
```

**Otra alternativa** usando *R base*  es:

```{r}
tapply(starwars$height, list(starwars$species), mean)
```

La función `tapply` devuelve un objeto `array`, similar a un vector.

```{r}
class(tapply(starwars$height, list(starwars$species), mean))
```

Sin embargo, `tapply()` no funciona si tu quieres el promedio por especies para todas las variables del conjunto:

```{r eval=F}
tapply(starwars, list(starwars$species), mean)
# da error!
```

En ambos casos, se puede especificar una función. Si quieres el promedio y de desviación estantar, debes hacerlo en dos pasos.  

Continuemo calculando el promedio de alturas por especies, pero en hombres:  

```{r}
#hacemos la división den conjunto con subset()
starwars_males <- subset(starwars, gender == "male")
aggregate(starwars_males$height,
          by = list(Species = starwars_males$species),
          mean)
```

`subset()` puede ser usado para seleccionar columnas. Si queremos el promedio de la altura y masa para los hombres, se podría hacer con algo así:

```{r}
#un subset de altura y masa para hombres
starwars_males_height_mass <- subset(starwars, gender == "male", select = c(height, mass, species))
# calculo de los promedios
aggregate(starwars_males_height_mass,
          by = list(Species = starwars_males_height_mass$species),
          mean)
```

Esto se pone más trabajoso pero es una herramienta poderosa.  

## Modo `tidyverse`

A continuación se empezará a trabajar con el modo de `tidyverse`:

Primero usando la pipa: ** %>% ** 
El uso de la pipa viene implementado en varios paquetes, uno de ellos es `magrittr`.  

```{r}
library(magrittr)
sqrt(16)
16 %>% sqrt
```

La forma para calcular la raiz cuadrada en la linea anterior es un poco extraña, pero facil de entender, ese es el objetivo de la pipa. La pipa tomó el `16` y le aplicó la función `sqrt()`. De esta manera se pueden encadenar multiples funciones:  

```{r}
16 %>% sqrt %>% `+`(18)
```

Tambiés se puede escribir así: 

```{r}
16 %>% 
  sqrt %>% 
  `+`(18) 
```

Sin las pipas sería de esta manera:  

```{r}
sqrt(16) + 18
```

Hay otras operaciónes que vienen en `magrittr`, como `%T%`, `%<>%` and `%$%`. 

```{r include= F}
# NOTA! en firefox * continuar manipulacion
```

# Primeros pasos con `dplyr`

Cargamos el paquete y los datos `starwars`.  
```{r}
library(dplyr)
data(starwars) #carga los datos starwars que incluye el paquete dplyr
head(starwars)
```

R incluye funciones para estadisticas descriptivas, como `mean()`, `sd()`, `cov()`, y muchas más. Lo bueno de la libreria `dplyr` es que es posible aplicar estas fuciones de R al conjunto de datos facilmente. Por ejemplo, imgina que quieres calcular el promedio de la altura para todo el conjunto:

* Con las funciones básicas de R sería:

```{r}
mean(starwars$height)
```

Ahora, si queremos calcular el promedio por especie, usando `dplyr`: 

```{r}
starwars %>% 
  group_by(species) %>% 
  summarise(mean(height))
```

Sin el uso de la pipa ` %>% `, el código anterior se escribiría:

```{r}
summarise(group_by(starwars, species), mean(height))
```

Como se puede ver, es mucho mas dificil de leer la línea anterior. Ahora, si queremos la altura promedio por especies, pero solo para hombres:  
```{r}
starwars %>% 
  filter(gender == "male") %>% 
  group_by(species) %>% 
  summarise( mean(height))
```

De nuevo, la línea anterior sin las pipas se escribiría:  
```{r}
summarise(group_by(filter(starwars, gender == "male"), species), mean(height))
```

Es dificil de leer. Una manera de hacerlo más legible podría ser guardando los cambios en variables intermedias:  

```{r}
starwars_hombres <- filter(starwars, gender == "male")

starwars_agrupado_hombres <- group_by(starwars_hombres, species)

summarise(starwars_agrupado_hombres, mean(height))
```

Pero tambíen es tedioso. 

Las funciones `filter()`, `group_by()` y `summarise()` vienen incluidas en `dplyr`. `mean()` en *nativa* de R.  

El resultado de las operaciones que usa `dplyr` son datasets o `tibbles`. Estas se pueden guardar como otras variables para volver a usarlas.

```{r}
mean_height <- starwars %>%
  group_by(species) %>%
  summarise(mean(height))

class(mean_height)
```

```{r}
head(mean_height)
```

Si necesitas más que solo el promedio de la altura, solo añadir las funciones que necesitas:

```{r}
summary_table <- starwars %>% 
  group_by(species) %>%
  summarise(ave_height = mean(height), var_height = var(height), n_obs = n(), sd_altura = sd(height))

print(summary_table)
```

Las funciones `var()` y `n()` provienen de `dplyr` y no de R base. Esto es muy util, porque se pueden ver varias especies con solo UN individuo. Pongamos focos en las especies con más de una observación. Guardando todas las operaciones anteriores en una variable:

```{r}
summary_table2 <- summary_table %>%
  filter(n_obs > 1)

print(summary_table2)
```

Hay muchos valores `NA`s, esto es porque si una observación en `NA` las funciones `mean()` y `var()` devuelven `NA`. Hay que ver más detalladamente el conjunto.  Dentro de esas funciones se pueden ignorar:

```{r}
starwars %>%
  group_by(species) %>%
  summarise(ave_height = mean(height, na.rm = TRUE), var_height = var(height, na.rm = TRUE), n_obs = n()) %>%
  filter(n_obs > 1)
```

Aún hay un `NA` en especies. 

```{r}
starwars %>%
  filter(is.na(species))
```

La función `is.na()` es de R base. Se puede usar para filtrar los `NA`:  

```{r}
starwars %>%
  filter(!is.na(species))
```

Seleccionando las especies que no tienen `NA` :

```{r}
starwars %>%
  filter(!is.na(species)) %>%
  group_by(species) %>%
  summarise(ave_height = mean(height, na.rm = TRUE), var_height = var(height, na.rm = TRUE), n_obs = n()) %>%
  filter(n_obs > 1)
```

**Y estratificando por genero:**

```{r}
starwars %>%
  filter(!is.na(species)) %>%
  group_by(species, gender) %>%
  summarise(ave_height = mean(height, na.rm = TRUE), var_height = var(height, na.rm = TRUE), n_obs = n()) %>%
  filter(n_obs > 1)
```

ok... ahora entremos más en detalle a las funciones de `dplyr`.

## Filtrando datasets con `filter()`

Ahora, usaremos el conjunto `Gasoline` del paquete `plm`.

```{r eval=F}
install.packages("plm")
```

Y cargamos el dataset y `dplyr`:  
```{r message= F}
data(Gasoline, package = "plm")  
library(dplyr)
```

Este dataser contiene el consumo de gasolina de 18 paises desde 1960 a 1978. Cuando cargas el data de esta manera, es un `data.frame` estandar. Las funciones de `dplyr` pueden ser usadas sobre objetos `data.frame`, pero también en `tibble`'s. Las `tibbles`'s son como los `data.frame` pero con un método de `print` mejor ( y otras mejoras sutiles ). Discutiremos el paquete `tibble` después. Por ahora, convirtamos los datos a `tibble` y cambiemos su nombre:  

```{r}
gasoline <- as_tibble(Gasoline) 
```

La función `filter()` es sencilla. Por ejemplo, si quieres un subconjunto de datos enfocados en el año 1969, simple:

```{r}
filter(gasoline , year== 1969)
```

Usemos el operador pipa:  

```{r}
gasoline %>%  filter(year==1969)
```


Incluso se puede filtrar más de un solo año, usando el operador `%in%`:

```{r}
gasoline %>% filter(year %in% seq(1969, 1973 ,by = 2))
gasoline %>% filter(year %in% 1969:1973)
```

También se puede usar `between()`:

```{r}
gasoline %>% filter(between(year, 1969, 1973))
```

Seleccionar algunas específicas:  

```{r}
gasoline %>% filter(year %in% c(1969, 1973, 1977))
```


## Seleccionando columnas con `select()`

```{r include= F, eval = F}
en el browser: * continuar manipulacion sección 4.3.3
```

