---
title: "Estadísticas descriptivas y manipulación de datos (workflow)"
output: github_document

---


A continuación se generarán estadísticas descriptivas rapidamente con `tidyverse`, específicamente con `dplyr`. `dplyr` contiene varias funciones para manipulación de datos y cálculos de estadísticas muy simples. Se trabajará con un conjunto de datos que viene en `dplyr`, por tanto no se importarán los datos. `dplyr` es util cuando la forma de los datos ya viene preparada. Cuando los datos estan desordenados, primero se deberán manipular para que tengan un formato *tidy*, para esto se recomienda usar `tidyr`.  
Entonces, se usará el paquete `tidyr` para *reshape* o cambiar la forma y limpiar los datos. Se usarán las "verbos" o funciones de `tidyverse`, pero también a modo de comparación, se hará un análisis con las funciones estandar o funciones bases de R.   

## Cargamos los paquetes y datos

Cargamos el conjunto de datos `starwars` que está incluido en el paquete `dplyr`:  
```{r message=FALSE}
library(dplyr)
data(starwars)
```

Un vistazo rápido al conjunto:  

```{r}
head(starwars)
```

Este conjunto de datos contiene información sobre los personajes de Star Wars. Por ejemplo, una pregunta podría ser: la altura promedio de los personajes:

```{r}
#Calcular la media de altura:
mean(starwars$height)
# la salida es NA, obviamente hay NAs en esa columna
anyNA(starwars$height)
# Cuantos NA?
sum(is.na(starwars$height))
# Cuales?
print(starwars[is.na(starwars$height),])
```

**Entonces**, una alternativa para obtener la media de la altura es con con un parámetro de la función `mean()`:  

```{r}
mean(starwars$height , na.rm = T)
```

Veamos la desviación estandar de la altura:

```{r}
sd(starwars$height, na.rm = TRUE)
```

Sería interesante calcular estas dos estadísticas según especie (`species`). Se puede calcular con `aggregate()`:

```{r}
aggregate(starwars$height,
          by = list(Species = starwars$species),
          mean)
```

Para utilizar `aggregate()` se necesitan 3 cosas, las variables que se quiere trabajar, una lista de variables agrupadas y la función que se aplicará a cada subset.Por ejemplo con otro subconjutno:  

```{r}
aggregate(starwars$height,
          by = list(Species = starwars$species,
                    Homeworld = starwars$homeworld),
          mean)
```

o con otra función: 

```{r}
aggregate(starwars$height,
          by = list(Species = starwars$species),
          sd)
```

La función `aggregate()` devuelve un objeto `data.frame`:

```{r}
class(aggregate(starwars$height, by = list(Species = starwars$species), mean))
```

**Otra alternativa** usando *R base*  es:

```{r}
tapply(starwars$height, list(starwars$species), mean)
```

La función `tapply` devuelve un objeto `array`, similar a un vector.

```{r}
class(tapply(starwars$height, list(starwars$species), mean))
```

Sin embargo, `tapply()` no funciona si tu quieres el promedio por especies para todas las variables del conjunto:

```{r eval=F}
tapply(starwars, list(starwars$species), mean)
# da error!
```

En ambos casos, se puede especificar una función. Si quieres el promedio y de desviación estantar, debes hacerlo en dos pasos.  

Continuemo calculando el promedio de alturas por especies, pero en hombres:  

```{r}
#hacemos la división den conjunto con subset()
starwars_males <- subset(starwars, gender == "male")
aggregate(starwars_males$height,
          by = list(Species = starwars_males$species),
          mean)
```

`subset()` puede ser usado para seleccionar columnas. Si queremos el promedio de la altura y masa para los hombres, se podría hacer con algo así:

```{r}
#un subset de altura y masa para hombres
starwars_males_height_mass <- subset(starwars, gender == "male", select = c(height, mass, species))
# calculo de los promedios
aggregate(starwars_males_height_mass,
          by = list(Species = starwars_males_height_mass$species),
          mean)
```

Esto se pone más trabajoso pero es una herramienta poderosa.  

## Modo `tidyverse`

A continuación se empezará a trabajar con el modo de `tidyverse`:

Primero usando la pipa: ** %>% ** 
El uso de la pipa viene implementado en varios paquetes, uno de ellos es `magrittr`.  

```{r}
library(magrittr)
sqrt(16)
16 %>% sqrt
```

La forma para calcular la raiz cuadrada en la linea anterior es un poco extraña, pero facil de entender, ese es el objetivo de la pipa. La pipa tomó el `16` y le aplicó la función `sqrt()`. De esta manera se pueden encadenar multiples funciones:  

```{r}
16 %>% sqrt %>% `+`(18)
```

Tambiés se puede escribir así: 

```{r}
16 %>% 
  sqrt %>% 
  `+`(18) 
```

Sin las pipas sería de esta manera:  

```{r}
sqrt(16) + 18
```

Hay otras operaciónes que vienen en `magrittr`, como `%T%`, `%<>%` and `%$%`. 

```{r include= F}
# NOTA! en firefox * continuar manipulacion
```

